臺灣板橋地方法院刑事判決　　　　　　　94年度訴字第1493號
公　訴　人　臺灣板橋地方法院檢察署檢察官
被　　　告　甲○○
指定辯護人?本院公設辯護人乙○○
上列被告因偽造有價證券等案件，經檢察官提起公訴（94年度
偵續一字第4號），本院判決如下：
    主      文
甲○○無罪。
    理      由
一、公訴意旨略以：被告甲○○與告訴人丁○○係夫妻關係。被
    告明知未得丁○○之同意或授權，無權以丁○○之名義開立
    本票或簽訂保證契約，竟基於偽造私文書、偽造有價證券之
    概括故意，(一)於民國91年8 月間，為向花蓮區中小企業銀行
    三重分行（下稱花蓮中小企銀）申辦個人信貸借款新台幣（
    下同）80萬元，未經丁○○同意，即在借款契約書之連帶保
    證人簽章欄、本票共同發票人簽章欄上，偽以丁○○名義簽
    名署押，並以偽造之丁○○印章蓋章，而偽造以丁○○擔任
    連帶保證人與本票共同發票人之文書，足生損害於丁○○及
    花蓮中小企銀；(二)復於92年3 月間，未經丁○○同意，將登
    記於丁○○名下車牌號碼T6-6182 號之自用小客車，持向國
    泰商業銀行新莊分行（下稱國泰商銀，現改為國泰世華商業
    銀行新泰分行）申辦汽車貸款借款25萬元，並於汽車貸款申
    請書申請人簽章欄、汽車貸款契約書借款人簽章欄、本票發
    票人及授權書簽章欄上，均偽以丁○○名義簽名署押，並以
    偽造之丁○○印章蓋章，而偽造以丁○○為借款人之汽車貸
    款申請書、汽車貸款契約書、空白授權本票及授權書等文書
    ，足生損害於丁○○、花蓮中小企銀及國泰商銀。嗣被告因
    無力繳息，致丁○○所有之不動產及前開自用小客車遭法院
    查封，丁○○始查知上情。因認被告涉犯刑法第201 條第1
    項偽造有價證券罪、第216 條、第210 條行使偽造私文書之
    罪嫌。
二、按犯罪事實應依證據認定之，無證據不得認定其犯罪事實；
    又不能證明被告犯罪者，應諭知無罪之判決；刑事訴訟法第
    154 條第2 項、第301 條第1 項分別定有明文。又刑事訴訟
    法上所謂認定犯罪事實之證據，係指足以認定被告確有犯罪
    行為之證據而言；告訴人之告訴，係以使被告受刑事訴追為
    目的，故其陳述是否與事實相符，仍應調查其他證據以資審
    認（最高法院29年上字第3105號判例、52年台上字第1300號
    判例參照），若其攻擊之詞尚有瑕疵，則在此瑕疵未予究明
    以前，自不能採為斷罪基礎。而認定不利於被告之事實，須
    依積極證據，茍積極證據不足為不利於被告事實之認定，即
    應為有利於被告之認定，更不必有何有利之證據。且刑事訴
    訟上證明之資料，無論其為直接或間接證據，均須達於通常
    一般之人均不致有所懷疑，而得確信其為真實之程度，始得
    據為有罪之認定，若其關於被告是否犯罪之證明未能達此程
    度，而有合理懷疑之存在，致使無從形成有罪之確信，根據
    「罪證有疑，利於被告」之證據法則，即不得遽為不利被告
    之認定（參照最高法院76年臺上字第4986號判例）。又按刑
    法第20 1條第1 項之偽造有價證券罪，所稱「偽造」乃指無
    權制作有價證券之人，假冒他人名義，或逾越有制作權人之
    授權範圍，而制作外觀上具有價證券形式之虛偽證券之行為
    而言。至於已否得有適法之授權，或有無逾越、逸脫授權範
    圍，而制作該有價證券，則不以明示之授權為判定其有無適
    法權源之唯一準據；因偽造有價證券罪，係侵害社會法益之
    罪，為使具有社會公共信用性格之票據類有價證券持有人，
    得獲應有之保障，以維交易安全及社會公共信用，是以票據
    上名義人對於知悉無權制作有價證券之人，實施制作有價證
    券犯行，仍不為阻止而放任其此項實施制作有價證券之默認
    行為者，亦應包括的視之為默示之授權行為；又偽造有價證
    券，以無權簽發之人冒用他人名義簽發為要件，如果行為人
    基於本人之授權，或其他原因有權簽發者，則與無權之偽造
    行為不同。而授權行為之方式，不論以書面或口頭，明示或
    默式為之均屬之（最高法院53年臺上1810號判例、最高法院
    47年臺上226 號判例、82年度臺上字第6384號、84年度臺上
    字第6417號判決意旨參照）。
三、公訴意旨認被告涉犯前開罪嫌，無非係以(1)告訴人指稱：
    本件系爭二筆貸款，其上簽名及蓋章均非告訴人親自所為，
    復與先前同意作為被告申貸之連帶保證人而向高雄企銀、台
    新銀行、萬泰銀行及台東企銀所親自蓋章之印文不同，應係
    被告偽刻印章盜蓋所為，況如係告訴人知悉而同意為被告作
    保向銀行申貸之案件，必定親自簽名用印，何須被告大費周
    章代為簽名用印。系爭二筆貸款申請書上所留存之聯絡電
    話，手機：0000000000、公：00000000、宅：0000 0000 等
    ，均係被告所留存無法聯繫上伊之電話。蓋其中手機號碼為
    被告所有，為被告個人所使用。而公司電話則是有轉接服務
    ，公司又有職員，根本無須告訴人接聽，且告訴人從不過問
    被告公司之業務，故亦無從接聽被告公司之電話。至於住宅
    電話，係安裝於被告與告訴人房間，由於告訴人於白天均返
    回娘家照顧，至晚上才返家，故銀行人員不可能於上班時間
    內打上開電話與伊聯繫確認貸款之事。告訴人僅於同意擔
    任被告第一次向高雄企銀申貸案件之連帶保證人後，即不再
    同意為被告作保或幫被告貸款，蓋告訴人深知其為借款之連
    帶保證人所借之款項，已超乎其個人所能負荷之程度。花
    蓮企銀申貸過程皆是由被告甲○○所接洽，而證人即花蓮企
    銀經辦人員丙○○赴被告辦公室辦理申貸之時，告訴人正在
    後面看小孩，並沒有向其打招乎，也無與其說話之機會，且
    當時告訴人距離丙○○有相當距離，丙○○又怎可能聽見被
    告江斌告訴告訴人丁○○本件辦理對保乙事而未見丁○○有
    反對之表示。被告向國泰銀行新莊分行申貸汽車貸款，該
    輛車號T6-6182 號自小客車，係於告訴人名下，為告訴人結
    婚時之嫁妝，告訴人殊無可能同意被告以該輛汽車作為擔保
    品而向銀行申貸之用。國泰銀行汽車貸款案件，係被告私
    下與銀行接觸告以車主丁○○欲辦理汽車貸款，且自行傳真
    所有貸款資料，而辦理對保程序時，故意謊稱告訴人因家務
    繁忙，而由其代簽名用印，並出示告訴人國民身分證。證人
    即國泰銀行經辦人員戊○○證稱有打電話及辦公室電話與告
    訴人確認貸款補件等情事，與事實有違。至該車車籍變更乙
    事，係被告向告訴人謊稱因遭罰單、欠稅單寄至其車籍地將
    會引起岳父、母不滿，故須將車籍地變更，告訴人不疑有他
    而同意，惟被告並無告知借款之事實，自不能因告訴人知悉
    車籍變更乙節，即倒果推因告訴人同意被告以己之名下車子
    申貸。(2)花蓮中小企銀借款契約上之連帶保證人及本票共同
    發票人、國泰商銀汽車貸款申請書、汽車貸款契約書、空白
    授權本票及授權書上所記載之「丁○○」簽名及印文，均係
    被告所簽署及蓋印；且可參照告訴人丁○○於偵查庭所呈之
    房屋現場照片、平面圖共5 張以及國泰商銀函覆暨附件該行
    辦理汽車、房屋、其他貸款等作業規範及流程共8 紙。(3)證
    人丙○○、鄭淵騏、證人梁家福（國泰商銀汽車貸款照會人
    ）於偵查中之證言，認為被告甲○○於對保時，係向證人丙○○佯稱告訴人需照顧小孩、無法親自簽名，致丙○○誤信
    為真、而由被告代簽名後，即完成對保手續；另依證人梁家
    福證稱國泰商銀該行汽車貸款需經「徵信照會」後，另以「
    電話照會借保人」，程序始完備，然證人鄭淵騏證稱僅與自
    稱「詹太太」之人通過電話、並未當面對保，無從確認接聽
    電話係告訴人本人，亦無從確認告訴人確實同意擔任借款之
    連帶保證人，因認告訴人之指訴屬實，被告犯嫌已堪認定，
    為其主要論據。然訊之被告固不否認花蓮中小企銀借款契約
    上之連帶保證人及本票共同發票人、國泰商銀汽車貸款申請
    書、汽車貸款契約書、空白授權本票及授權書上記載之「丁○○」簽名及印文，皆為其所簽署、蓋印等情，惟堅決否認
    涉有何偽造有價證券、行使偽造私文書等犯行，辯稱：伊雖
    於前揭文件、有價證券上以告訴人名義簽署、蓋印、發票，
    惟皆事前經過告訴人授權同意，且該印章係告訴人所有，並
    非伊所偽造等語。經查：
  (1)證人即告訴人丁○○於本院審理時證稱：前述0000000000、
    00000000、00000000號電話均可聯絡到伊，並曾留存000000
    0000、00000000號電話於伊申請之臺北國際商銀信用卡申請
    書、00000000號電話號碼於伊同意之萬泰商業銀行貸款申請
    資料、0000000000號電話號碼於國泰世華汽車貸款申請書、
    00000000號電話於高雄企銀申貸資料等情，並自承於偵查中
    指稱手機：0000000000、公：00000000、宅：00000000等，
    均係被告所留存無法聯繫上伊之電話乙節，與事實不符（94
    年9 月22日審判筆錄）；又證稱在92年7 月間，因公司營運
    之周轉需要，與被告同往台北縣三重市○○路○段81號聯強
    當舖，以上開車號T6-6182 號自小客車為擔保品質押借款60
    萬元，並自承於偵查中指稱車號T6-6182 號自小客車，係登
    記伊名下，為伊結婚時之嫁妝，殊無可能同意被告以該輛汽
    車作為擔保品而向銀行申貸之用乙節，亦與事實不符（同前
    審判筆錄），又證人丁○○證稱：名下之行動電話號碼0000
    000000係與被告同往臺北縣三重市臺灣大哥大通訊商店辦理
    ，當時因為在照顧小孩，所以申請書由被告代填、代簽姓名
    ，嗣後該門號辦理過戶手續時，係由伊與胞妹詹亞萍同去，
    但因伊要照顧小孩，故由詹亞萍代為填寫、簽名等情（同前
    審判筆錄），顯示證人丁○○仍可能於自己在場時委由他人
    代為簽名，並非毫無例外。是依證人丁○○前揭詰問時之證
    詞，已顯示其指訴情節反覆矛盾，顯有嚴重瑕疵，難以逕採
    。
  (2)又證人丁○○雖一再強調並未授權同意「花蓮中小企銀」及
    「國泰商銀」二件貸款，且稱伊於91年6 月13日為被告「高
    雄企銀」申貸案作保後，之後即不願再為被告作保或幫忙貸
    款，因深知伊為貸款連帶保證人所借之款項，已超乎伊個人
    所能負荷之程度，而其後經伊同意者，均係受被告恐嚇要危
    害伊家人，不得已被逼迫所為云云，惟查：「花蓮中小企銀
    」貸款時間為91年8 月29日、「國泰商銀」貸款時間為92年
    3 月7 日，丁○○在此期間，仍陸續於91年11月19日、同年
    12 月30 日及92年3 月31日分別為被告向台新銀行、萬泰銀
    行及台東企銀等多件貸款案擔任保證人，此有高雄企銀之「
    168 信保財神」借款契約、花蓮中小企銀之借款契約、國泰
    商銀之汽車貸款契約書、台新銀行之信用貸款借據暨約定書
    、萬泰銀行之借據及台東企銀之授信約定書影本各一份在卷
    可稽，且告訴人於告訴狀內及檢察官偵查中，均自承上開台
    新銀行、萬泰銀行及台東企銀多件借貸案件，係伊同意且親
    自簽名作保，從未言及被告有恐嚇伊、致伊所為意思表示係
    受脅迫而為之情事（見93年度發查字第556 號卷第5 頁，93
    年度偵字第2841號卷第20頁、第32頁，93年度偵續字第190
    號卷第9 頁，94年度偵續一字第4 號卷第19頁），而證人丁○○於本院審理時，先證稱係因被告強逼而同意，旋改口稱
    係因無法負荷還款責任，又改稱當時被告恐嚇伊的家人，說
    要拿刀子、槍殺伊家人，所以伊同意去借款、被告是口頭說
    的，時間忘記了，因為事隔已久，但伊沒有報警，且伊家及
    眾多家人雖然就在樓上，但伊不敢跟伊家人說。又因為怕被
    告會打伊，所以一直都沒有提出告訴，也不敢向家人訴說前
    情云云（同上本院審判筆錄），既謂被告出言為加害生命之
    恐嚇，顯屬嚴重威脅，竟未作任何因應，亦未警告其他家人
    ，迄至銀行對伊進行催繳、查封程序時，既提出本案告訴，
    然猶對恐嚇乙節略而不提，實與常情有違，反之，果如證人
    丁○○所述，被告既能以恐嚇脅迫方式逼使丁○○就範而簽
    字作保、貸款，又何須獨就本案系爭貸款部分對丁○○特為
    隱瞞，且捨近求遠，再為偽刻印章、偽造簽名之勞煩，以達
    相同之貸款目的？益見證人此部分指訴所言，仍屬自圓其說
    ，臨訟杜撰之詞，要屬子虛，顯不足取。
  (3)證人丙○○於本院審理時結證稱：前往被告之公司對保時，
    公司內只有被告、丁○○及小孩在場，伊曾向丁○○自稱是
    花蓮企銀的人，前來對保。當時丁○○距離約6 步，在帶小
    孩，也沒有多說什麼，當時被告向丁○○拿身分證、印章時
    ，有聽到被告跟證人丁○○說明花蓮企銀來對保的事情，丁○○並無表示拒絕之意，且當時確實是在忙著照顧小孩。伊
    也曾打過電話到被告之公司，有一名女子接電話，伊問是否
    被告的太太，對方回答說是，伊徵詢對方是否願意幫被告作
    保，當時對方回答「是」，伊有問對方公司地址、戶籍地址
    、身分證背後的地址等資料，對方正確回答，所以伊就將案
    件請分行經理、襄理作初步的審核（同前審判筆錄）。證人
    丁○○於本院審理時亦證稱：被告之公司內頂多請2 個男職
    員，並沒有女職員，公司內沒有女性會接電話，並證稱：看
    到證人丙○○進入被告之公司，當時伊在後面顧小孩，當時
    小孩跑來跑去，被告有講丙○○是何人，但伊沒有聽清楚那
    是誰等情，後來看到證人丙○○有看到被告在辦公室抽屜拿
    出伊的身分證及伊的印章等情（同前審判筆錄），顯然證人
    丙○○致電被告之公司時，應係證人丁○○接聽無疑，而被
    告接待證人丙○○前往公司對保時，亦顯無刻意對證人丁○○隱瞞之舉，與證人丙○○證述之情節互核大致相符。至證
    人丁○○嗣後改稱：係簽完貸款文件之後，丙○○一離開公
    司之後，被告就告訴伊該人是銀行的行員，要來對保的，伊
    有告訴被告伊負荷不了，不要貸款。但因為當時小孩在吵鬧
    ，所以伊沒有辦法追出去，後來伊也沒有向銀行表示反對的
    意思等情（同前審判筆錄）。仍可認為被告並未刻意隱瞞系
    爭貸款乙事，且證人丁○○至遲於證人丙○○前往被告公司
    對保後離去之際，業已知悉系爭貸款，並非如其於偵查中指
    稱之待房屋遭查封時方知此事。至證人丁○○既已明確證稱
    ：當時業已目睹被告於證人丙○○到達後，取其印章、身分
    證使用而從未質疑或感好奇，已如前述，嗣後再度空言改稱
    係至查封時方知此項貸款乙節（同前審判筆錄），已悖於常
    情，而無可採。
  (4)證人戊○○於本院審理時結證稱：當時曾以電話詢問方式向
    丁○○照會，並詢問住址、出生年月日、貸款金額等相關資
    料，丁○○當時有回答出正確資料，第二次是在撥款之前，
    伊告訴丁○○要撥款了，伊聽聲音，跟第一次接洽的聲音是
    同一人。在貸款的過程中，曾為車輛欠稅、罰單的問題，與
    丁○○聯繫，前揭三支電話都有撥打過，丁○○亦都有接聽
    ，當時伊告稱車輛有欠稅，需要繳清看到收據才能撥款，且
    歷次與丁○○聯繫時，聽到的聲音均是同一人。依據銀行規
    定，撥款時會用電話通知，催繳是過了2 、3 個月都沒有繳
    才會到北催部，這時才會用函文寄送。本件貸款伊有去電催
    繳，伊是向丁○○催繳，當時叫丁○○趕快去繳款，且丁○○並沒有表示不知道本件貸款，也沒有說拒絕本件的作保，
    丁○○表示她知道此事，會跟她先生講。和丁○○多次電話
    聯繫過程中，丁○○不曾表示她不同意貸款等情（同前審判
    筆錄），證人戊○○既曾於承辦本件國泰銀行汽車貸款案經
    辦過程中，多次為核貸、擔保事宜因與證人丁○○電話聯繫
    ，又依證人丁○○前揭證詞，被告之公司既無女性職員，丁○○家人衡情亦無冒稱丁○○本人接聽電話並答詢無誤之可
    能，亦可認定證人戊○○致電丁○○時，應係丁○○親自接
    聽無疑，則丁○○就系爭貸款部分自難諉為不知，其否認知
    悉本件貸款及授權被告簽名用印等情，亦難謂無隱。
四、綜據前述，告訴人丁○○於偵查中所為指訴及於本院審理時
    經交互詰問所為證詞，無端有前揭諸般顛倒矛盾，其指述情
    節有重大瑕疵，難以採認，已如前述，而被告所辯本案系爭
    二件貸款案件，均係因告訴人要照顧小孩，無暇對保及簽名
    用印，始授權伊簽名用印乙節，並非全無可採，公訴意旨認
    被告有上開偽造有價證券、行使偽造私文書等之犯行，所為
    之舉證尚未能達通常一般之人均不致有所懷疑，而得確信其
    為真實之程度，其間有合理懷疑存在，即不得遽為不利被告
    之認定；此外，本院復查無積極證據足認被告確有公訴意旨
    所指訴之該等犯行，揆諸前開規定，自應依法為被告無罪之
    諭知。
據上論斷，應依刑事訴訟法第301 條第1 項，判決如主文。
本案經檢察官靳開聖到庭執行職務
中　　華　　民　　國　　94　　年　　11　　月　　14　　日
                刑事第六庭  審判長法  官  王  屏  夏
                                  法  官  彭  全  曄
                                  法  官  王  偉  光
以上正本證明與原本無異
如不服本判決應於送達後10日內向本院提出上訴狀
          ?                      書記官　陳?怡?君
中　　華　　民　　國　　94　　年　　11　　月　　16　　日
